臺灣高雄地方法院民事判決
110年度訴字第373號
原      告  張清全  

輔  佐  人  王月菊  
被      告  趙武男  
            趙筱佩  
共      同
訴訟代理人  陳建誌律師
上列當事人間請求返還借款等事件，本院於民國111 年4 月27日
言詞辯論終結，判決如下：
    主      文
原告之訴駁回。
訴訟費用由原告負擔。
    事實及理由
一、原告主張：
　㈠被告趙武男自民國99年10月19日至107 年7 月19日期間向原
    告借款共13筆如附表一所示（以下合稱系爭借款），合計借
    款總金額新臺幣（下同）935,500 元，其中附表一編號1 、
    2 之借款業已清償，其餘均尚未清償完畢，此皆有借據為憑
　　；又趙武男於98年10月13日、99年3 月2 日將其鐵路局退休
    金存款帳戶（即高雄新樂郵局帳號00000000000000號、合作
    金庫銀行新興分行帳號0000000000000 號帳戶，以下分別稱
    系爭郵局帳戶、系爭合庫帳戶，同時指系爭郵局及合庫帳戶
    時則合稱系爭帳戶）之存摺、提款卡及印章（下合稱系爭存
    摺等物）交予原告並告知密碼，使原告有權自系爭帳戶提款
    作為清償借款之用，而原告於101 年1 月5 日起至107 年9 
    月2 日止，自系爭帳戶提款合計3,017,100 元，扣除趙武男
    領回1,952,549 元作為生活費用後，剩餘1,064,551 元用以
    清償系爭借款之本金116,000 元及計至107 年9 月7 日之利
    息948,551 元，清償情形如附表二所示，目前尚積欠本金共
    819,500 元，及自107 年9 月8 日起至清償日止按年利率20
　　％計算之利息，暨自107 年9 月8 日起至清償日止，其逾期6
     個月以内者依上開利率10％、逾期超過6 個月者依上開利率
    20％計算之違約金未清償。
  ㈡另被告趙筱佩於107 年9 月21日強使趙武男向郵局、合作金
    庫銀行偽稱遺失系爭存摺等物並重新申辦，致原告無法再自
    系爭帳戶提款受償，然系爭存摺等物係作為系爭借款之擔保
    品，依原告與趙武男間簽訂之權利使用買賣契約書及抵押擔
    保切結書約定，系爭存摺等物之實際所有權及使用權歸屬於
    原告，趙筱佩並無資格接受趙武男之囑託或授權辦理遺失、
    補發，此舉毀損擔保品之償債功能，已侵害原告權利，致原
    告無法受償而受有損害，趙筱佩自應負侵權行為損害賠償責
    任。
  ㈢為此，爰依消費借貸及侵權行為之法律關係提起本件訴訟等
    語。並聲明：⒈趙武男應給付原告819,500 元，及自107 年9
     月8 日起至清償日止按週年利率20％計算之利息，暨自10
　　7 年9 月8 日起至清償日止，其逾期六個月以内者，依上開
    利率10％、逾期超過六個月者，依上開利率20％計算之違約金
    ；⒉趙筱佩應連帶賠償原告819,500 元，及自107 年9 月 8 
    日起至清償日止按週年利率20％計算之利息，暨自107 年9 
    月8 日起至清償日止，其逾期六個月以内者，依上開利率10
    ％、逾期超過六個月者，依上開利率20％計算之違約金（
　　見本院訴字卷第271 頁）
二、被告則以：原告就附表一編號3 至6 借款部分，前已陸續對
    被告2 人興訟，並經本院分別以108 年度簡上字第18、157 
    、243 號判決駁回在案，則原告就上開部分顯係就已確定之
    案件重行起訴；又趙武男否認對原告有13筆借款，且原告當
    初持借據予趙武男簽名時，數字未填寫、均係空白，趙武男
    未細看內容，亦未於原告所主張各該借據之日期取得各該借
    據之金額，況原告於本院108 年度雄簡字第331 號案件中所
    提書狀僅稱有9 筆借款，是原告前後所述即有矛盾。此外，
    趙武男不爭執向原告借款時約定月利率為二分，惟並無約定
    先予扣除半年利息，而原告自認已自系爭帳戶提領合計3,01
　　7,100 元，但其中交付予趙武男之金額並非1,952,549 元，
    而係120 萬元（即自101 年1 月至107 年8 月，每月給付15
　　,000元），予以扣除後，原告已自趙武男處受償1,817,100 
　　元，遠逾原告主張之金額，故趙武男已無積欠原告任何債務
　　。另趙武男並不知悉原告所提領之款項係用於清償何筆債務
　　，原告更以先提領出之款項作為後續借款之利息，顯有疑義
　　；再者，趙武男之退休金每年1 、7 月會撥付至系爭帳戶，
    原告所提出各張借據日期亦為1 月跟7 月，以原告之借據一
    為例（即附表一編號3 借款），借款時間為101 年1 月16日
　　，金額為177,000 元，然由趙武男之郵局存簿於101 年1 月
    5 日存入146,837元、於101 年1 月13日存入41,208 元，合
    庫新興分行於101 年1 月16日存入73,489元，合計共存入26
　　1,534 元，則趙武男又何必在退休金撥付後再向原告借貸？
　　且上開261,534 元皆由原告提領完畢，原告稱其有給趙武男
    現金177,000 元，與事實不符。而趙筱佩係受趙武男囑託及
    授權，前往辦理趙武男存摺遺失更換，並無不法，且原告若
    確實對趙武男有債權存在，仍可依法行使，不因趙筱佩更換
    存摺而受影響，趙筱佩對原告並無侵權行為等語置辯。並聲
    明：原告之訴駁回。
三、本院得心證之理由：
  ㈠按除別有規定外，確定之終局判決就經裁判之訴訟標的，有
    既判力；原告之訴，其訴訟標的為確定判決之效力所及者，
    法院應以裁定駁回之，民事訴訟法第249 條第1 項第7 款後
    段及民事訴訟法第400 條第1 項分別定有明文。經查，本件
    原告主張尚未受償之債權本金金額係針對附表一編號3 至13
    之借款而言，附表一編號1 至2 之借款則業已清償，清償情
    形如附表二所示。又附表一所列各筆借款，其中編號3至6之
    借款，原告前已對趙武男提起請求清償債務、返還借款之訴
    ，並經本院以108 年度簡上字第18號（編號3 借款）、10
　　8 年度簡上字第157 號（編號4 借款）、108 年度簡上字第
    243 號（編號5 、6 借款）判決原告敗訴確定；針對附表一
    編號4 至6 借款部分，原告亦以趙筱佩重新申辦系爭存摺等
    物為由，向趙筱佩提起訴訟請求侵權行為損害賠償，同樣經
    本院以108 年度簡上字第157 號（編號4 借款）、108 年度
    簡上字第243 號（編號5 、6 借款）判決原告敗訴確定，此
    有上開各判決附卷可稽（見本院審訴卷第49至73頁），復有
    各該借款之借據可佐（見本院訴字卷第37至45頁），足見就
    前揭部分均已經確定終局判決效力所及，原告就前揭部分再
    行提起本件訴訟請求趙武男返還借款、趙筱佩負損害賠償責
    任，實已違反民事訴訟法第249 條第1 項第7 款後段規定，
    依法本應以其訴不合法，予以裁定駁回，然除前揭部分外，
    本件尚有其他借款應為實體判斷，且原告本件將各筆借款統
    合計算，原告領取之款項究係清償何筆借款之本金或利息可
    能有連動關係，故仍以實體判決駁回原告前揭部分之請求。
    至原告主張因有借款借據等新證據資料，自得將前案判決效
    力推翻云云，然本件並非再審之訴，尚無從否定上開各確定
    判決之既判力，是原告主張顯有誤會，不足採認。
  ㈡次按稱消費借貸者，於當事人間必本於借貸之意思合致，而
    有移轉金錢或其他代替物之所有權於他方之行為，始得當之
　　；倘當事人主張與他方有消費借貸關係存在者，自應就該借
    貸意思互相表示合致及借款業已交付之事實，均負舉證之責
    任（最高法院98年度台上字第1045號判決要旨參照）。又消
    費借貸為要物契約，因金錢或其他代替物之交付而生效力，
    如當事人間就是否已實際交付之事實有爭執，應由主張已為
    交付之貸與人負舉證責任（最高法院88年度台上字第1346號
    判決要旨參照）。惟金錢借貸契約，固屬要物契約，應由貸
    與人就交付金錢之事實，負舉證之責，但貸與人提出之借用
    證內，若經載明所借款額，當日親收足訖無訛者，要應解為
    貸與人就要物性之具備已盡舉證責任（最高法院80年度台上
    字第2133號判決要旨參照）；金錢借貸契約，固屬要物契約
　　，應由貸與人就交付金錢之事實負舉證之責，惟若貸與人提
    出之借用人自己製作之文書已載明積欠借款之事實者，應解
    為貸與人就要物性之具備，已盡舉證責任（最高法院86年度
    台上字第3880號判決要旨參照）。經查：
　⒈附表一編號3 至13之借款均有原告提出之借據為憑（見本院
    司促卷第17至37頁；編號3 至6 借款之請求應予駁回，業如
    上所述，然因原告自系爭帳戶提領款項究係清償何筆借款之
    本金或利息有連動關係，故在論述時仍無可避免提及編號3 
　　至6 借款之情形，附此敘明），且借據上均有趙武男之簽名
    並載明借款或收受款項之內容，揆諸前揭說明，應認原告就
    上開各筆借款具借貸意思互相表示合致及借款業已交付之事
    實已負舉證之責，而被告就趙武男未收受借貸款項之事實既
    未能舉證以實其說，自難認被告抗辯於各該借據之日期未取
    得各該借據之金額云云，並非可採。
　⒉原告於附表二臚列其自系爭帳戶提領款項之時間與金額，暨
    提領款項各係清償何筆借款之本金或利息，且亦將趙武男領
    回之生活費用載明；然而，針對「債務人領回之生活費用」
    部分之記載，原告嗣後自承：以101 年1 月份記載債務人領
    回之生活費用共16萬多元來說，並非提領當日交付趙武男，
    而係伊於101 年1 月5 日前就陸續將生活費給趙武男，趙武
    男就是借錢當他的生活費，因此記載趙武男於101年1月5 日
    領回53,760元、101 年1 月13日領回41,000元、101年1月16
    日領回74,000元是前半年的現金借條，也就是趙武男於100 
    年下半年陸續向伊借的生活費，於101 年1 月16日結算時伊
    總共領回這幾筆之後就算結清了，之後才開始借下半年的生
    活費，此領回生活費用之情形各次均相同等語（見本院訴字
    卷第255 、265 至267 頁）。換言之，「債務人領回之生活
    費用」欄之記載數額，並非如字面意義上所示由趙武男領回
    各該筆款項，而係由原告取得。此外，原告復自承：現金借
    條係很方便之借款方式，借條金額如跟領的款項一樣，就沒
    有借據來源，如借款金額大於領回退休金之款項就有借據來
    源，而以101 年1 月16日來說，該筆借款之借據記載借了17
    7,000 元，此金額有包含生活費用在內，不是另外的借款，
    其他各次借款情形均相同等語（見本院訴字卷第267 頁
　　），是以附表一編號3 至13之借款金額既包含了趙武男向原
    告借貸之生活費用在內，生活費用即不得另行計算成除附表
    一編號3 至13以外之其他借款，足徵「債務人領回之生活費
    用」欄由原告取得之款項金額當然應計入趙武男清償範圍，
    原告所主張如附表二之記載，未將「債務人領回之生活費用
　　」欄之款項列入趙武男清償數額之內，即非可採。
　⒊此外，附表一編號3 至13之借款，其各該借據上所載既為原
    告與趙武男結算結果，且約定利息自各該借據上所載日期開
    始計算，則在各該日期之前即無利息產生之可能，因此以原
    告在附表二臚列於101 年1 月5 日其自系爭郵局帳戶提領14
　　8,000 元為例，其中21,240 元係清償101 年1 月16日借款1
　　77,000元即附表一編號3 借款之利息，惟斯時尚未開始計算
    利息，即無清償利息之情，該21,240元即不應列入利息受償
    範圍，再參酌原告自承附表一編號3 至13之借款並非在各該
    借款日當日交付各該金額，而係趙武男在此之前陸續借款後
　　，以各該借款日為結算日等語在卷（見本院訴字卷第255 頁
　　），則21,240元自應列入本金清償範圍內。
  ⒋從而，以上開所述之認定標準計算結果，原告於101 年1 月5
     日自系爭郵局帳戶提領148,000 元、於101 年1 月13日自
    系爭郵局帳戶提領41,000元、於101 年1 月16日自系爭合庫
    帳戶提領74,000元，除其中73,000元係清償附表一編號1 、
    2 之借款外，其餘190,000元均應計入清償附表一編號3 之
    借款本金（因當時尚無利息，且債務人領回之生活費係由原
    告取得，而非趙武男領回），明顯可見趙武男業已就附表一
    編號3 之借款清償完畢。復再以此計算方式檢視附表一編號
    4 至13之借款，附表一編號4 部分，原告於101 年7 月5 日
    自系爭郵局帳戶提領145,000 元、於101 年7 月16日自系爭
    合庫帳戶提領73,000元，縱僅以原告主張「債務人領回之生
    活費用」欄之103,000元、73,000 元計算，亦已逾原告主張
    之173,000元借款數額；附表一編號5 部分，原告於102 年1
     月5 日自系爭郵局帳戶提領146,800 元、於102 年1 月16
    日自系爭合庫帳戶提領74,000元，縱僅以原告主張「債務人
    領回之生活費用」欄之94,000元、74,000元計算，亦已逾原
    告主張之90,000元借款數額；附表一編號6部分，原告於102
    年7 月5 日自系爭郵局帳戶提領145,000 元、於102 年7 月
    16日自系爭合庫帳戶提領73,500元，縱僅以原告主張「債務
    人領回之生活費用」欄之83,800元、73,500元計算，亦已逾
    原告主張之70,000元借款數額；附表一編號7部分，原告於1
    03 年1月5日自系爭郵局帳戶提領148,000元、於103年1月16
    日自系爭合庫帳戶提領73,500元，縱僅以原告主張「債務人
    領回之生活費用」欄之76,000元、73,500元計算，亦已逾原
    告主張之90,000元借款數額；附表一編號8 部分，原告於10
    3 年7 月5 日自系爭郵局帳戶提領147,000 元、於103 年7 
    月16日自系爭合庫帳戶提領73,500元，縱僅以原告主張「債
    務人領回之生活費用」欄之73,200元、73,500元計算，亦已
    逾原告主張之15,000元借款數額；附表一編號9 部分，原告
    於104 年1 月5 日自系爭郵局帳戶提領147,000 元、於104 
    年1月16日自系爭合庫帳戶提領73,500元，縱僅以原告主張
    「債務人領回之生活費用」欄之66,600元、73,500元計算，
    亦已逾原告主張之55,000元借款數額；附表一編號10部分，
    原告於104 年7 月4 日自系爭郵局帳戶提領145,000 元、於
    104 年7 月16日自系爭合庫帳戶提領73,500元，縱僅以原告
    主張「債務人領回之生活費用」欄之60,400元、73,500元計
    算，亦已逾原告主張之35,000元借款數額；附表一編號11部
    分，原告於105 年1 月5 日自系爭郵局帳戶提領148,000 元
    、於105 年1 月16日自系爭合庫帳戶提領73,000元，縱僅以
    原告主張「債務人領回之生活費用」欄之60,400元、73,000
    元計算，亦已逾原告主張之28,000元借款數額；附表一編號
    12、13部分，原告於106 年1 月5 日自系爭郵局帳戶提領14
    6,000 元、於106 年1 月16日自系爭合庫帳戶提領73
　　,900元、於106 年7 月5 日自系爭郵局帳戶提領145,000 元
　　、於106 年7 月16日自系爭合庫帳戶提領73,500元、於107 
    年1 月1 日至107 年6 月1 日自系爭郵局帳戶提領150,400 
    元及自系爭合庫帳戶提領75,500元，縱僅以原告主張「債務
    人領回之生活費用」欄之40,800元、73,900元、42,200元、
    73,500元、74,040元、75,500元計算，亦已逾原告主張之97
　　,500元、32,000元借款數額。
　⒌由上述計算可知，原告自系爭帳戶提領之款項已高於借款數
    額甚多，足認趙武男早已將系爭借款清償完畢，而本金既已
    清償，自無應給付利息或違約金之問題；至趙筱佩部分，系
    爭存摺等物既係作為系爭借款之擔保，並使原告得以自行提
    領款項以為清償，則在系爭借款業已清償完畢之情形下，趙
    筱佩重新申辦系爭存摺等物，自無侵害原告債權，核與侵權
    行為構成要件有間，原告請求趙筱佩應負侵權行為損害賠償
    責任，洵屬無據。
四、綜上所述，原告依消費借貸及侵權行為之法律關係，請求趙
　　武男應給付原告819,500 元，及自107 年9 月8 日起至清償
    日止按週年利率20％計算之利息，暨自107 年9 月8 日起至
    清償日止，其逾期六個月以内者，依上開利率10％、逾期超
    過六個月者，依上開利率20％計算之違約金；趙筱佩應連帶
    賠償原告819,500 元，及自107 年9 月 8 日起至清償日止
    按週年利率20％計算之利息，暨自107 年9 月8 日起至清償
    日止，其逾期六個月以内者，依上開利率10％、逾期超過六
    個月者，依上開利率20％計算之違約金，為無理由，應予駁
    回。
五、本件事證已臻明確，兩造其餘攻擊防禦方法，經本院審酌後
    認均不足以影響判決之結果，爰不另贅論，附此敘明。
六、據上論結，本件原告之訴為無理由，依民事訴訟法第78條，
    判決如主文。
中　　華　　民　　國　　111 　年　　5 　　月　　31　　日
                   民事第四庭   法  官  王宗羿
以上正本係照原本作成。
如對本判決上訴，須於判決送達後20日內向本院提出上訴狀。如
委任律師提起上訴者，應一併繳納上訴審裁判費。
中　　華　　民　　國　　111 　年　　6 　　月　　1 　　日
                                書記官  陳仙宜
附表一：
編號 借款  １ 99年10月19日借款23,000元  ２ 99年10月28日借款50,000元  ３ 101 年1 月16日借款177,000元  ４ 101 年7 月18日借款173,000元  ５ 102 年1 月17日借款90,000元  ６ 102 年7 月16日借款70,000元  ７ 103 年1 月16日借款90,000元  ８ 103 年7 月16日借款15,000元  ９ 104 年1 月16日借款55,000元 １０ 104 年7 月16日借款35,000元 １１ 105 年1 月16日借款28,000元 １２ 107 年7 月1 日借款97,500元 １３ 107 年7 月19日借款32,000元 

附表二：